【裁判字號】    94,訴,1263
【裁判日期】    950808
【裁判案由】    侵權行為損害賠償
【裁判全文】
臺灣桃園地方法院民事判決
原      告  丙○○
訴訟代理人  乙○○
原      告  丁○○
被      告  甲○○
上列當事人間請求侵權行為損害賠償事件，於民國95年7 月25日
言詞辯論終結，本院判決如下：
    主  文
被告應給付原告丙○○新臺幣柒拾貳萬零肆佰貳拾肆元，及自民
國九十四年八月二十四日起至清償日止，按週年利率百分之五計
算之利息。
被告應給付原告丁○○新臺幣伍拾捌萬肆仟貳佰肆拾伍元，及自
民國九十四年八月二十四日起至清償日止，按週年利率百分之五
計算之利息。
原告其餘之訴駁回。
訴訟費用由被告負擔十分之三；餘由原告負擔。
本判決第一項於原告丙○○以新臺幣貳拾肆萬元為被告供擔保後
，得假執行，但被告以新臺幣柒拾貳萬零肆佰貳拾肆元為原告丙
○○供擔保後，得免為假執行。
本判決第二項於原告丁○○以新臺幣貳拾萬元為被告供擔保後，
得假執行，但被告以新臺幣伍拾捌萬肆仟貳佰肆拾伍元為原告丁
○○供擔保後，得免為假執行。
原告其餘假執行之聲請駁回。
    事實及理由
一、本件被告經合法通知，無正當理由未於最後言詞辯論期日到
    場，核無民事訴訟法第386 條所列各款情形，爰依原告聲請
    ，由其一造辯論而為判決。
二、原告起訴主張：
  (一)被告於民國92年8 月26日20時許，在桃園縣龜山鄉○○路○
    段（即台一甲線）19公里處，未注意兩側有無來車即穿越馬
    路，致騎乘車號FK8-868 號機車沿上開道路由桃園往臺北方
    向行駛之被害人張瀚宸忽見其穿越馬路閃避不及，失控擦撞
    被告後失去重心滑行至對向車道，慘遭對向車道由訴外人李
    宗志、林明雄分別駕駛之自小貨車碰撞並碾過，經送醫後不
    治死亡。爰依侵權行為之法律關係，請求損害賠償。
  (二)原告丙○○請求之損害賠償金額如下：
    1.殯葬費部分：原告丙○○支出殯葬費新臺幣（下同）297,
      477 元。
    2.扶養費部分：原告丙○○為被害人張瀚宸之父，張瀚宸對
      之負有扶養義務，爰請求150萬元。
    3.慰撫金部分：請求50萬元。
    4.上述金額合計請求2,297,477元。
  (三)原告丁○○請求之損害賠償金額如下：
    1.扶養費部分：原告丁○○為被害人張瀚宸之母，張瀚宸對
      之負有扶養義務，爰請求150萬元。
    2.慰撫金部分：請求50萬元。
    3.上述金額合計請求200萬元。
  (四)並聲明：
    1.被告應給付原告丙○○2,297,477 元，及自起訴狀繕本送
      達之翌日起至清償日止，按年息5%計算之利息。
    2.被告應給付原告丁○○200 萬元，及自起訴狀繕本送達之
      翌日起至清償日止，按年息5%計算之利息。
    3.原告願供擔保請准宣告假執行。
三、被告則以：伊為行人，當時在路邊被被害人撞倒，伊並沒有
    穿越馬路，伊完全無過失等語，茲為抗辯。並聲明：請求駁
    回原告之訴及其假執行之聲請。如受不利之判決，願供擔保
    請准宣告免為假執行。
四、本院判斷：
  (一)被告就本件車禍應有過失
    經查，被告於92年8 月26日晚上8 時2 分許，原應注意在未
    劃設人行道之道路，應靠邊行走，不得在道路上阻礙交通；
    且應注意在劃有分向限制線之路段，不得穿越道路，而依當
    時情形又無不能注意之情事，竟疏未注意，貿然在桃園縣龜
    山鄉○○路○ 段19公里處，跨出道路行走至萬壽路外側車道
    中間位置，適有被害人張瀚宸騎乘車號FK8-868 號重型機車
    ，沿該路北向車道往臺北方向行駛，突見被告跨越出馬路，
    一時避煞不及因而撞上被告後再彈至對向臺北往桃園方向之
    南向車道，先遭對向車道恰行經該處內側車道由訴外人李宗
    志駕駛之車號8P -9979號自小貨車撞擊後，接續彈至對向車
    道之外側車道，再遭同時行經該處由訴外人林明雄所駕駛之
    車號5792-FL 號自小客車撞擊（李宗志、林明雄均無肇事因
    素），被害人張瀚宸經送醫急救於同日晚上10時30分許不治
    死亡之事實，業據本院依職權調閱臺灣桃園地方法院檢察署
    94年度偵字第16257 號、92年度相字第1370號刑事卷宗核閱
    無訛。被告雖辯稱：伊為行人，伊當時是在路邊被被害人騎
    機車撞到，並沒有穿越馬路，伊並無過失云云，惟查：
    1.被告於92年8 月31日警詢時陳稱：伊當時從公司（桃園縣
      龜山鄉○○路○ 段1299號）出門正要去上班，剛出門時遠
      遠看到有一部重機車，但離伊還很遠，於是伊就走到路上
      （欲往公司旁雜貨店）就被撞上了等語（見同上相卷第41
      頁背面）；另於93年10月20日偵訊時自承：伊當時從公司
      倉庫出門正要去上班，本來是要過馬路的，剛踏出車道就
      被撞（見同上相卷59頁）等語；又於94年11月14日偵訊時
      陳稱：伊當時原想過馬路，但想一想因車子是要從桃園方
      向往臺北行駛，伊就想不要過馬路了等語（見同上偵卷第
      6 頁），核其前後說詞雖不儘一致，但就其「走到萬壽路
      之馬路上」、「踏出車道就被機車撞到」乙節，則自承無
      訛。參以，證人曾水龍於92年8 月27日、94年11月14日偵
      訊時證稱：伊住在萬壽路1 段1299號，當時伊正要出門上
      班，被告為伊員工，當時走在萬壽路「外側車道靠中間位
      置」，從伊住處前面的羊肉爐（註：與伊住處同一側）要
      到伊住處，被害人則騎乘機車沿內外車道之間很快的接近
      ，其後被害人機車正面撞到被告，被告當場倒地，被害人
      的機車則失控往左方前進，衝入對向車道被連續撞擊等語
      （見同上相卷第31頁背面、同上偵卷第16頁）等語；另證
      人林耀楨亦於偵訊時證稱：當時被告在等交通車上班，被
      告站在北上車道工寮前面，已經走出紐澤西護欄的位置等
      語（見同上偵卷第16頁）；再徵諸本件事故之警製現場圖
      上，被告被撞後遺留之血跡位置係在距離道路邊緣1.6 公
      尺處（見同上相卷第43頁），是綜合上情互參以觀，被告
      斯時應係甫從北上車道路旁跨越道路至距離道路邊緣1.6
      公尺處，使被害人騎乘機車見狀避煞不及而撞擊之，被害
      人機車再因失控而衝入對向車道。
    2.按行人應在劃設之人行道行走，在未劃設人行道之道路，
      應靠邊行走，並不得在道路上任意奔跑、追逐、嬉戲或坐
      、臥、蹲、立，阻礙交通；行人在禁止穿越、劃有分向限
      制線、設有劃分島或護欄之路段或三快車道以上之單行道
      ，不得穿越道路，道路交通安全規則第133 條、第134 條
      第3 款分別定有明文。又道路交通標誌標線號誌設置規則
      第165 條之規定，所稱「分向限制線」，係用以劃分路面
      成雙向車道，禁止車輛跨越行駛，並不得迴轉；其標線為
      雙黃實線，線寬及間隔均為一○公分。而查，依本件事故
      之警製現場圖及現場照片所示，本件發生車禍之路段其道
      路邊緣並未設置人行道，且該道路（萬壽路）路中央係劃
      設雙黃實線，乃分向限制線，則被告斯時不論其係欲沿道
      路邊緣同向行走至某處，或係欲穿越道路至對向，依前開
      規定其應靠邊行走，且不得冒然跨越道路或立於道路中間
      阻礙交通，而依當時情形又無不能注意之情事，詎被告竟
      疏未注意，貿然在事發地點跨越行走出至外側車道中間位
      置，致被害人張瀚宸騎乘車號FK8-868 號重型機車，突見
      被告跨越出馬路，乃煞避不及因而撞上被告後再彈至對向
      車道，而遭對向車道由訴外人李宗志、林明雄分別駕駛之
      自小貨車碰撞碾過經送醫不治死亡，則被告就本件車禍之
      發生顯有過失。
  (二)按因故意或過失，不法侵害他人之權利者，負損害賠償責任
    ，民法第184 條第1 項定有明文。查被告於本件事故因上述
    過失致被害人張瀚宸死亡，且其過失與本件被害人之死亡間
    ，顯有相當因果關係，則被告自應就其不法侵害他人生命之
    過失侵權行為，負損害賠償責任。
  (三)按直系血親相互間互負扶養之義務，負扶養義務者有數人時
    ，直系血親卑親屬為第一順序之履行扶養義務人，同係直系
    卑親屬者，以親等近者為先，負扶養義務者有數人而其親等
    同一時，應各依其經濟能力分擔義務；又夫妻互負扶養之義
    務，其負扶養義務之順序與直系血親卑親屬同；另不法侵害
    他人致死者，對於支出醫療費用或殯葬費之人，應負損害賠
    償責任；被害人對於第三人負有法定扶養義務者，加害人對
    於該第三人亦應負損害賠償責任；不法侵害他人致死者，被
    害人之父、母、子、女及配偶，雖非財產上之損害，亦得請
    求賠償相當之金額，民法第1114條、第1115條第1 項第1 款
    、第2 項、第3 項、第1116條之1 、第192 條第1 項、第2
    項、第194 條亦分別定有明文。查原告丙○○、丁○○分別
    為死者張瀚宸之父母，此有戶籍謄本附卷可憑，被告不法侵
    害張瀚宸之生命權致其死亡，其對於支出殯葬費及應受被害
    人扶養之原告應負損害賠償責任；且其對於原告2 人均應負
    非財產上之損害賠償責任。爰就原告分別得請求之損害賠償
    項目及金額，析述如下：
    1.醫療及殯葬費：
      原告丙○○主張其為被害人張瀚宸支出醫療及殯葬費297,
      477 元，其中287,477 元部分業據原告丙○○提出被告不
      爭執之收據影本多紙為證，堪信為實在，惟其餘10,000元
      部分之支出則未見原告丙○○舉證以實其說，故原告丙○
      ○就其所支出之287,477 元醫療費用及殯葬費用請求損害
      賠償應為有理由，其逾此部分之請求則屬無理由，應予駁
      回。
     2.扶養費：
       (1)查原告丙○○依其所陳及本院依職權查詢之稅務電子
         閘門財產所得明細資料可知，其名下雖有房地1 間，
         惟其目前收入並不穩定，故其應有受扶養之必要。又
         原告丙○○為42年2 月20日生，其於被害人張瀚宸在
         92年8 月26日死亡時，為50歲，對照92年台閩地區簡
         易生命表（男性）計算平均餘命，其尚有餘命26. 92
         年。另原告主張以綜合所得稅扶養親屬寬減額來計算
         本件扶養費之標準，堪稱合理，而查依財政部所公布
         扶養親屬寬減額未滿70歲者為74,000元，又原告張源
         火有配偶及除被害人外之子女2 人（張翰炘、張菡棠
         ），依前開民法第1116條之1 之規定，其配偶及上開
         子女應與被害人平均負擔對原告丙○○之扶養義務（
         即被害人張瀚宸應負擔1/4） 。故原告丙○○可對被
         告請求之扶養費金額按年別5%複式霍夫曼計算法（第
         一年不扣除中間利息）為320,867 元。〔其計算式為
         ：[74000×16.00000000 （此為應受扶養26年之霍夫
         曼係數）+74000×0.92×（17.00000000-00.0000000
         0）]÷4=320,867 （小數點以下四捨五入）〕，故其
         此部分之請求在320,867 元之範圍內為有理由，應予
         准許，逾此部分之請求則屬無理由，應予駁回。
       (2)查原告丁○○依其所陳及本院依職權查詢之稅務電子
         閘門財產所得明細資料可知，原告丁○○雖有存款及
         汽車1 部，惟其職業為家管，並無收入，故其應有受
         扶養之必要。又原告丁○○為49年8 月23日生，其於
         被害人張瀚宸在92年8 月26日死亡時，為43歲，對照
         92年台閩地區簡易生命表（女性）計算平均餘命，其
         尚有餘命37.81 年。另原告主張以綜合所得稅扶養親
         屬寬減額來計算本件扶養費之標準，堪稱合理。而查
         依財政部所公布扶養親屬寬減額未滿70歲者為74,000
         元，又原告丁○○有配偶及除被害人外之子女2 人（
         同上述），依前開民法第1116條之1 之規定，其配偶
         及上開子女應與被害人平均負擔對原告丁○○之扶養
         義務（即被害人張瀚宸應負擔1/4） 。故原告丁○○
         可對被告請求之扶養費金額按年別5%複式霍夫曼計算
         法（第一年不扣除中間利息）為398,838 元。〔其計
         算式為：[74000×21.00000000 （此為應受扶養37年
         之霍夫曼係數）+74000×0.81×（21.00000000-00.0
         0000000）]÷4=398,838 （小數點以下四捨五入）〕
         ，故其此部分之請求在398,838 元之範圍內為有理由
         ，應予准許，逾此部分之請求則屬無理由，應予駁回
         。
     3.慰撫金：
       查原告丙○○乃高職畢業，職業為鋁門窗技工，無固定
       收入，其財產有房地1 間及存款；原告丁○○為國中畢
       業，乃家庭主婦並無工作，其財產有1 部汽車及存款；
       而被告學歷為國小畢業，其於本件事故發生前曾為台電
       地下管道技工，並曾任職於幡慧股份有限公司，事故發
       生後其目前打零工並無固定工作，有時拾荒為生，無固
       定收入，於93年時其名下財產尚房屋1 間、車輛2 部等
       情，業據本院查詢兩造之稅務電子閘門財產所得調件明
       細表資料附卷可憑，且據兩造分別陳明在卷，本院斟酌
       被告之肇事情節、及兩造之身分、地位、教育程度、經
       濟能力等一切狀況，認原告分別請求慰撫金50萬元尚屬
       適當，應予准許。
  (四)按損害之發生或擴大，被害人與有過失者，法院得減輕賠償
    金額或免除之，民法第217 條第1 項定有明文。又民法第19
    2 條第1 項規定不法侵害他人致死者，對於支出殯葬費之人
    ，亦應負損害賠償責任，此係間接被害人得請求賠償之特例
    ，此項請求權，自理論言，雖係固有之權利，然其權利係基
    於侵權行為之規定而發生，自不能不負擔直接被害人之過失
    ，倘直接被害人於損害之發生或擴大與有過失時，依公平之
    原則，亦應有民法第217 條過失相抵規定之適用（最高法院
    73年台再字第182 號判例意旨參照）。又關於非財產上之損
    害，被害人對於損害之發生或擴大與有過失者，因民法第21
    7 條既未將之除外，依公平之原則，自應一體適用。查本件
    車禍之發生，被告固有上述過失，然依證人曾水龍前述證稱
    ：事故發生時被告走在萬壽路外側車道靠中間位置，被害人
    則騎乘機車沿內外車道之間很快的接近，其後被害人機車正
    面撞到被告等語，則衡情，被害人張瀚宸應亦有疏未注意車
    前狀況並隨時採取必要安全措施之過失，是應認被害人張瀚
    宸就本件損害之發生與有過失。而本件交通事故經送臺灣省
    桃園縣區車輛行車事故鑑定委員會鑑定結果，亦認定被告為
    肇事主因，被害人疏未注意車前狀況為肇事次因，此有該委
    員會鑑定意見書影本附卷可憑（見本院卷第10頁）。茲審酌
    本件車禍之發生被告就損害發生原因力之強弱程度，認被告
    應負65% 之過失責任，被害人應負35% 之過失責任，是爰依
    民法第217 條第1 項過失相抵原則，按被告過失程度減輕其
    賠償責任。依此計算，原告丙○○得請求被告賠償之數額為
    720, 424元（287,477+320,867+500,000） ×65% ＝720,42
    4 ，小數點以下四捨五入）；原告丁○○得請求被告賠償之
    數額為584, 245元（398,838+500,000） ×65% ＝584,245
    ，小數點以下四捨五入）。
  (五)按94年2 月5 日修正前之強制汽車責任保險法第30條規定：
    「保險人依本法規定給付之保險金，視為加害人或被保險人
    損害賠償金額之一部分；加害人或被保險人受賠償請求時，
    得扣除之」。於94年2 月5 日修正時該條文已改列為同法第
    32條，並將條文內容修正為「保險人依本法規定所為之保險
    給付，視為被保險人損害賠償金額之一部分；被保險人受賠
    償請求時，得扣除之」。依其修正之立法理由則謂「保險人
    所為之保險給付，僅為被保險人損害賠償金額之一部分，若
    非被保險人之加害人則不包含在內，爰刪除『加害人』，以
    資明確」。本件被告乃行人，其並非原告所領取強制責任保
    險金之被保險人，是以，原告對被告之損害賠償請求自不須
    扣除原告已領取之強制責任保險金，附此敘明。
五、從而，原告2 人本於侵權行為之法律關係，原告丙○○請求
    被告給付720,424 元、原告丁○○請求被告給付584,245 元
    ，及均自起訴狀繕本送達被告翌日（94年8 月24日）起至清
    償日止，按年息5 ％計算之利息，洵屬有據，應予准許，渠
    逾此範圍之請求則為無理由，應予駁回。
六、本件事實已臻明確，兩造其餘之攻擊或防禦方法，及未經援
    用之證據，經本院斟酌後，認為與判決基礎之事實並無影響
    ，均不足以影響本裁判之結果，自無庸一一詳予論駁之必要
    ，併此敘明。
七、兩造均陳明願供擔保，聲請宣告假執行及免為假執行，經核
    有關原告勝訴部分，均合於法律規定，爰分別酌定相當擔保
    金額准許之，至於原告敗訴部分，其假執行之聲請，因訴之
    駁回而失所附麗，應併予駁回，附此敘明。
八、訴訟費用負擔之依據：民事訴訟法第79條、第85條第1 項前
    段。
中    華    民    國    95    年    8     月    8     日
                      民事第一庭    法  官   林曉芳
以上正本係照原本作成
如對本判決上訴，須於判決送達後20日內向本院提出上訴狀
中    華    民    國    95    年    8     月    8     日
                                    書記官   葉菽芬


司法院資訊處製作；財團法人民間司法改革基金會備份。
